【裁判字號】    99,上易,170
【裁判日期】    990615
【裁判案由】    損害賠償
【裁判全文】
臺灣高等法院民事判決                 99年度上易字第170號
上  訴  人  丁○○○
訴訟代理人  陳垚祥律師
被  上訴人  指南汽車客運股份有限公司
法定代理人  甲○○
被  上訴人  丙○○
共      同
訴訟代理人  乙○○
上列當事人間損害賠償事件，上訴人對於中華民國98年12月16日
臺灣臺北地方法院98年度訴字第247號第一審判決提起上訴，本
院於99年6月1日言詞辯論終結，判決如下：
    主  文
上訴駁回。
第二審訴訟費用由上訴人負擔。
    事實及理由
一、上訴人經合法通知，未於言詞辯論期日到場，核無民事訴訟
    法第386條各款所列事由，爰依被上訴人之聲請，由其一造
    辯論而為判決。又上訴人訴訟代理人雖於言詞辯論期日後具
    狀稱病無法到場，惟並未附證明，而無可認為有不能委任複
    代理人到場之情形，非屬不可避之事故，不符民事訴訟法第
    386條第2款所謂因正當理由而不到場情事，其聲請再開言詞
    辯論期日，不應准許，合先敘明。
二、上訴人主張：原審共同被告曾金輝(以下稱曾金輝，受僱於
    原審共同被告鎮北交通有限公司【下簡稱鎮北公司】擔任計
    程車駕駛)於民國95年11月27日上午6時30分許，駕駛車號20
    9-DE號營業用小客車搭載上訴人，沿台北市○○街由東往西
    方向行駛，行經林森北路交岔路口處，疏未注意燈光號誌已
    由黃燈轉為紅燈，仍加速穿越上開路口，適被上訴人丙○○
    （以下簡稱丙○○）駕駛被上訴人指南汽車客運股份有限公
    司（下簡稱指南客運公司）車號115-FD號營業用大客車，沿
    台北市○○○路由南往北方向行駛，亦疏未注意車前狀況，
    及行經行人穿越道前未減速慢行，而撞及曾金輝所駕駛之計
    程車，致搭載之上訴人因此受有左側髕骨、左側鎖骨及右側
    第5、7、8肋骨等多處骨折之傷害。計支出中醫費用新台幣
    （下同）84,350元、住院期間及至96年1月21日之看護費97,
    400元(已扣除曾金輝已墊付20,000元)、醫療用品等費用4,7
    30元、救護車運送費用3,400元、上訴人配偶、女兒探視並
    照顧上訴人支出計程車費及客運車4,875元，暨上訴人因前
    揭傷害，身心煎熬之苦，受有50萬元之精神上之損害，以上
    共計694,755元（曾金輝另代墊醫療費31,532元、60,000元
    ；指南客運公司給付慰問金30,000元，上訴人已領汽車強制
    責任險40,732元)。爰依民法第184條1項前段、第191條之2
    、第188條第1項規定請求：被上訴人應連帶給付564,023元
    ，及自97年4月2日起至清償日止按週年利率百分之五計算之
    利息。原審判決上訴人此部分敗訴（上訴人於原審另請求原
    審共同被告曾金輝、鎮北公司連帶給付564,023元本息。原
    審判決曾金輝、鎮北公司應連帶給付上訴人439,880元本息
    ，上訴人、曾金輝、鎮北公司均未聲明不服而告確定）。上
    訴人聲明不服提起上訴。上訴人於言詞辯論期日未到場，惟
    據其前曾到場所為之上訴聲明：原判決關於駁回後開第二項
    之訴部分廢棄。上廢棄部分，被上訴人應連帶給付219,940
    元，及自97年4月2日起至清償日止，按週年利率百分之五計
    算之利息。
三、被上訴人則以：丙○○於行經肇事路口時，最快時速為36公
    里，最慢時速為27公里，平均時速為30.8公里，且在事故發
    生前8秒即事故路口70公尺前便減速至時速31公里（即每秒
    行駛8．6公尺），丙○○行車速度並未超過臺北市政府交通
    局（現為台北市政府公共運輸處）於90年7月25日依據汽車
    運輸業管理規則第20條規定，亦已遵守道路交通安全規則應
    減速之規定。李海冰對於本車禍事件發生已盡最大預防能力
    。且依台北市車輛行車事故鑑定委員會（以下簡稱鑑定委員
    會）及台北市政府交通局車輛行車事故鑑定覆議委員會（覆
    議委員會）意見，系爭車禍肇事原因為原審共同被告曾金輝
    駕駛之209-DE號營業小客車違反號誌管制，丙○○並無過失
    ，另經臺灣臺北地方法院檢察署（以下簡稱台北地檢署）以
    96年度偵字第10037號就丙○○為不起訴處分確定在案。縱
    認丙○○及指南客運公司應負賠償責任，惟上訴人已於96年
    7月6日委託訴外人即上訴人女婿莊仁山，在宜蘭縣羅東鎮達
    成和解，指南客運公司已給付上訴人面額30,000元之支票，
    上訴人亦不得再為本件請求。另上訴人請求損害賠償費用，
    被上訴人均否認之等語，資為抗辯。答辯聲明：上訴駁回。
四、兩造不爭執之事項（見本院卷第68頁反面）：
  (一)曾金輝於95年11月27日上午6時30分許，駕駛車號209-DE號
    營業用小客車搭載上訴人，行經台北市○○○路、錦州街口
    ，與丙○○駕駛指南客運公司所有之115-FD號營業用大客車
    發生碰撞，致上訴人受有左側臏骨、左側鎖骨及右側第5、
    7、8肋骨多處骨折之傷害。
  (二)醫療費用31,532元已由曾金輝墊付；看護費用曾金輝墊付20
    ,000元。
  (三)指南客運公司已支付上訴人30,000元。
  (四)曾金輝因業務過失傷害案件，業經原法院以96年度北交簡字
    第1796號判處有期徒刑2月，嗣經上訴。
  (五)丙○○因本件事故所涉業務過失傷害案件，業經台北地檢署
    以96年度偵字第10037號案件處分不起訴。
  (六)上訴人已領取汽車強制責任險保險40,732元。
五、上訴人主張丙○○駕駛指南客運公司營業大客車，行經肇事
    路口時，未注意車前狀況，且未減速慢行，而與曾金輝所駕
    駛計程車碰撞，致上訴人受有前揭傷害。惟為被上訴人所否
    認，並以前揭情詞置辯。則本件被上訴人應否負損害賠償責
    任，首應審酌丙○○就系爭車禍事故是否有過失？查：
  (一)丙○○是否違反行車號誌？
  1.系爭車禍事故係曾金輝所駕駛之計程車左側側車身（左前檔
    風玻璃破，左側整片車身撞凹），遭丙○○駕駛之營業大客
    車右前車頭（右前車頭撞凹）撞及，依大客車車長約11公尺
    ，且其車尾距林森北路南向路口停止線5.9公尺，則營業大
    客車已駛入肇事路口約16.9公尺；而計程車撞擊點距東向錦
    州街路口5.7公尺，路口距停止線6公尺，計程車已駛入肇事
    路口約11.7公尺；有本院調閱台北地檢署96年度偵字第1003
    7號卷(以下簡稱偵查卷)附道路交通事故調查報告表(二)、及
    本院調閱原法院96年度交簡上字第219號卷附中央警察大學9
    8年7月31日校鑑科字第0970005155號鑑定意見書在卷可憑(
    分見各該卷第33頁、34頁)。而依丙○○於肇事當時警詢陳
    稱：「沿林森北路南往北行駛，當時我車綠燈直行中，肇事
    前我沒有看到計程車……我車行至肇事處，我突然看到該車
    沿錦州街東往西紅燈行駛過來，我馬上剎車」（見偵查卷第
    35頁)；曾金輝陳稱：「沿錦州街內側快車道東往西行駛，
    當時我車綠燈直行，肇事前我沒有看到公車，我車行至肇事
    處，我突然感覺左側車被重力撞」等語(見偵查卷第36頁)。
    是以相撞兩車司機各就行向管制號誌之時相有所執。惟依證
    人楊怡立於警詢時陳稱：「當時我坐在車上等上班（08點)
    ，而我車當時沿錦州街32號西往東路停車。當時我看到也聽
    到前方路口（林森北路、錦州街路口）發生車禍，而我看到
    錦州街西往東方向為紅燈，而林森北路號誌我沒看到，該計
    程車是沿錦州街東往西闖紅燈行駛而發生車禍」。復於偵查
    中結證稱：「我面向林森北路十字路口約20幾公尺。突然發
    生很大一聲公車就撞到計程車，那時候計程車的方向是紅燈
    。當時我等了7、8分鐘，就離開。那時候公車裡面還有一個
    女乘客，他有留手機號碼給公車司機，他也說是計程車司機
    闖紅燈。他說他要上課所以先離開。」（見偵查卷第37頁、
    第51頁)。而證人即營業大客車乘客賴鈺文經警電話查訪時
    亦陳稱：「公車行駛至該路口時林森北路號誌為綠燈，待公
    車往前行駛時突見錦州街『東向西』一部計程車速度很快闖
    紅燈，我便大聲叫稱撞到了，瞬間就感覺公車撞到該計程車
    ，後來我有下車看一下就徒步離開到學校上學。……公車很
    慢約20-30公里。而計程車約60-70車速很快」（見偵查卷第
    19頁）。核證人楊怡立、賴鈺文與兩造素無閒隙，亦無任何
    利害關係，是證人楊怡立、賴鈺文就車禍發生時相之陳述，
    應可採信。則依前揭證人陳證，被上訴人於車禍發生當時之
    時相應係綠燈，路權應屬丙○○駕駛之營業大客車。參酌前
    揭現場圖所示，營業大客車已駛入交叉路口約16.9公尺，而
    計程車駛入交叉路口約11.7公尺發生撞擊，已如前述，而依
    證人賴鈺文陳證計程車行車速率高達6、70公里；丙○○駕
    駛營業大客車僅2、30公里，足認被上訴人丙○○駕駛營業
    大客車先進入路口後，曾金輝駕駛之計程車始高速駛入路口
    而遭營業大客車撞及。徵諸證人賴鈺文就車禍發生前，營業
    大客車是否有煞車情事，另結證稱：「沒有注意到有煞車現
    象」等語(見96年度交簡上字第219號卷(一)第76頁反面)，核
    與營業大客車紀錄紙經解析結果認營業大客車在肇事發生前
    之行駛速率約31公里/小時，而兩車碰撞時之行車速率約26
    公里/小時等相符，有中央大學鑑定報告書可憑（見96年度
    交簡上字第219號卷(二)第43頁)。據此推析被上訴人駕駛營業
    大客車既無停止而直接駛入肇事路口，其行車時相應係綠燈
    ，曾金輝駕駛之計程車時相向應已轉換為紅燈，曾金輝違反
    交通號誌行駛，至為明確。加以肇事路口行車速限為每小時
    50 公里，有道路交通事故調查報告表(一)可證(見偵查卷第38
    頁)，因此研判本件車禍發生原因，顯係曾金輝駕駛營業小
    客車，未遵守燈光號誌指示，未減速慢行並加速通過，且未
    注意車前狀況，而擦撞丙○○駕駛營業大客車。上訴人前曾
    主張曾金輝之行向號誌為黃燈，而係丙○○違反交通號誌云
    云，要與事實不符，不足為採。
  2.上訴人雖另主張證人楊怡文發當時係在肇事路口附近低頭吃
    早餐，突然發生很大一聲，才有可能抬頭注意計程車方向係
    紅燈。惟其後楊怡立又證稱「撞擊跟紅燈同時出現在我眼前
    。因為我當時我停車吃早餐，所以面對方向就是紅綠燈方向
    」，顯有矛盾云云。惟證人楊怡立於聽到撞擊聲響後，並觀
    查當時錦州街行車時相係紅燈，並無違反常理，上訴人前揭
    主張，不足為採。
  3.另本件車禍事故，於刑事偵查中經送請鑑定委員會鑑定結果
    ，亦認係曾金輝「涉嫌違反號誌管制」為肇事原因。經再送
    請覆議委員會覆議結果，亦認曾金輝「涉嫌違反號誌管制」
    為肇事原因，有鑑定委員會96年2月14日北鑑審字第0963004
    1300號函附鑑定意見書、臺北市政府交通局96年5月11日北
    市交五字第09631620300號函附鑑定覆議意見書可參（見偵
    查卷第54頁至第61頁）。即原法院刑事合議庭再囑託中央警
    察大學鑑定結果，亦認曾金輝駕駛營業小客車，未遵守燈光
    號誌指示，未減速慢行並加速通過，且未注意車前狀況，而
    擦撞丙○○駕駛營業大客車，亦有中央警察大學鑑定報告可
    考（見調閱96年度交簡上字第219號卷(二)第24頁至第50頁)。
    而上訴人告訴丙○○涉嫌業務過失傷害罪嫌部分，已經台北
    地檢署以96年偵字第10037號不起訴處分確定，有本院調閱
    偵查卷查明屬實，益證被上訴人於系爭車禍發生時之行車時
    向為綠燈。
  (二)被上訴人是否有未注意車前狀況、未減速慢行之過失而肇事
    ？
  1.按汽車行駛時，駕駛人應注意車前狀況及兩車併行之間隔，
    並隨時採取必要之安全措施。又汽車行近未設行車管制號誌
    之行人穿越道前，應減速慢行。汽車行經行人穿越道，遇有
    行人穿越時，無論有無交通指揮人員指揮或號誌指示，均應
    暫停讓行人先行通過。道路交通安全規則第94條第3項、第
    103條第1項、第2項定有明文（上訴人誤為道路交通安全規
    則第10條；又上訴人援引汽車行近行人穿越道前，應減速慢
    行之規定，已於95年6月30日修正如上）。
  2.系爭車禍發生時，丙○○駕駛營大客車行車時相係綠燈，路
    權歸屬於丙○○，且丙○○斯時行車速率每小時僅為31公里
    至26公里。本件車禍發生原因係曾金輝駕駛營業小客車，未
    遵守燈光號誌指示，未減速慢行並加速通過，且未注意車前
    狀況，而擦撞丙○○駕駛營業大客車，已如前述。是以丙○
    ○駕駛營業大客車在自己車道依行車號誌正常行駛，且依系
    爭路口行車每小時50公里速限，其時速每小時僅26公里，既
    未違反道路交通安全規則，甚至已減速慢行，突遭曾金輝駕
    駛營業小客車違反交通號誌高速闖入，猝不及防，致兩車發
    生碰撞，丙○○應無可歸責原因。參以本件車禍屢經送請鑑
    定委員會、覆議委員會之鑑定意見，即原法院刑事合議庭再
    囑託中央警察大學鑑定結果，均為同此認定，各有前揭鑑定
    意見書在卷可參。上訴人主張被上訴人有未注意車前狀況，
    且未減速慢行之疏失，致撞及曾金輝所駕駛計程車，使上訴
    人受有前揭傷害云云，無足可取。
  (三)綜上，丙○○就系爭車禍發生，並無過失情事，上訴人僅依
    丙○○於原法院刑事庭審理時曾自承當時該路口是綠燈，伊
    就直接開過去，並無於人行穿越道前減速慢行後再前行乙情
    之陳述，即認其未減速慢行之之疏忽，實有所誤。丙○○就
    系爭車禍發生既無過失，對上訴人即毋庸負損害賠償責任，
    上訴人請求被上訴人連帶負損害賠償責任，不應准許。則本
    院就上訴人所主張損害賠償害額是否有理由，即無庸審酌，
    附此敘明。
六、綜上所述，本件上訴人主張丙○○駕駛營業大客車有未注意
    車前狀況、未減速慢行之過失，致上訴人受有前揭傷害，為
    不足採。從而，上訴人本於民法第184條1項前段、第191條
    之2、第188條第1項規定請求被上訴人連帶給付219,940元，
    及自97年4月2日起至清償日止，按週年利率百分之五計算之
    利息，為無理由，不應准許。原審為上訴人敗訴之判決，並
    無不合。上訴意旨指摘原判決此部分不當，求予廢棄改判，
    為無理由，應予駁回。
七、本件事證已明，兩造其餘攻擊防禦方法及未經援用之證據，
    經本院審酌後，核與本件之結論，不生影響，爰不一一贅述
    ，附此敘明。
八、據上論結，本件上訴為無理由。依民事訴訟法第449條第1項
    、第78條、第463條、第385條第1項前段，判決如主文。
中    華    民    國    99    年    6    月    15    日
                    民事第八庭
                        審判長法  官  劉勝吉
                              法  官  連正義
                              法  官  蘇芹英
正本係照原本作成。
不得上訴。
中    華    民    國    99    年    6    月    15    日
                              書記官  林初枝

司法院資訊處製作；財團法人民間司法改革基金會備份。
